臺中高等行政法院判決
　　　　　　　　　　　　　　95年度訴字第00720號、00746號
　　　　　　　　　　　　　　　.
原　　　告　甲○○
　　　　　　林幸蓉
　　　　　　施林鳳
上二人共同
訴訟代理人　羅文男
被告　財政部臺灣省中區國稅局
代　表　人　乙○○
訴訟代理人　丙○○
上列當事人間因贈與稅事件，原告不服財政部中華民國95年10月
31日台財訴字第09500326210號訴願決定（案號：第00000000號
），提起行政訴訟，本院判決如下︰
　　主  文
原告之訴駁回。
訴訟費用由原告負擔。
　　事  實
一、事實概要：緣原告等之被繼承人林逢福（民國88年6月24日
    死亡）於民國（下同）80年至85年間移轉現金予其子林連興
    、孫林志鵬、林盈池、林儷勳及媳林賴良玉、林莊玉榮6人
    涉及贈與情事，而未依規定申報贈與稅，案經被告查獲，依
    查得資料核定80年至85年度各該年度應納贈與稅分別為新臺
    幣（下同）145,400元（80年度）、179,246元（81年度）、
    575,127元（82年度）、5,328,735元（83年度）、4,384,99
    7元（84年度）及85年度3,598,120元，並依遺產及贈與稅法
    第44條規定，各按核定應納稅額加處1倍之罰鍰，分別為80
    年度145,400元、81年度179,200元、82年度575,100元、83
    年度5,328,700元、84年度4,384,900元及85年度3,598,100
    元（均計至百元止）。林逢福不服，申請復查，嗣先後於88
    年6月8日及同年月11日具文撤回復查申請，被告初查乃依規
    定加計行政救濟利息重行發單補徵，因逾期未繳，於辦理限
    制欠稅人（即贈與人）出境時，始發現林逢福已於88年6月2
    4日死亡，被告所屬民權稽徵所（原臺中市分局）乃展延繳
    納期限，重行向未拋棄繼承之繼承人（即甲○○及原告等）
    發單補徵。繼承人甲○○不服，主張應以受贈人為納稅義務
    人，課徵贈與稅云云，申請復查未獲變更，提起訴願，經財
    政部以91年1月23日台財訴字第0000000000號訴願決定，將
    原處分撤銷，著由被告另為處分。被告重為復查結果，准予
    就不足清償贈與稅部分改以受贈人為納稅義務人發單補徵。
    甲○○仍表不服，提起訴願，經遭駁回，乃連同其他未拋棄
    繼承之繼承人（即原告林幸蓉、施林鳳）訴經本院以92年11
    月5日92年度訴字第482號判決，將原處分、復查決定及訴願
    決定均撤銷，回復至被繼承人林逢福對本件贈與稅及罰鍰之
    申請復查程序。嗣經被告再以林逢福之繼承人（即原告等）
    作成93年7月22日中區國稅法二字第0930036856號復查決定
    ，仍維持原核定。原告等猶表不服，訴經財政部94年12月21
    日台財訴字第09400405660號訴願決定，將原處分（復查決
    定）撤銷，著由被告酌明後另為處分。案經被告重核復查決
    定註銷80至85年度罰鍰各計145,400元、179,200元、575,10
    0元、5,328,700元、4,384,900元及3,598,100元，其餘（贈
    與稅部分）復查駁回。原告等仍表不服，遂再就贈與稅部分
    提起訴願，亦遭駁回，遂提起本件行政訴訟。
二、兩造聲明：
    (一)原告聲明求為判決：訴願決定、復查決定及原處分不利原
      告部分均撤銷。
  　(二)被告聲明求為判決：駁回原告之訴。
三、兩造之陳述：
    (一)原告部分：
      1.林幸蓉、施林鳳主張之理由：
      (1)本件被告對於原告等之被繼承人即贈與人林逢福於80年
        至85年將現金存入其子、孫及媳等6人定存帳戶，核課
        贈與稅，惟其如何認定林逢福具有無償贈與之意思，以
        迄贈與人於88年6月24日死亡，因其病情嚴重，意識不
        清，乃不及轉回而已，被告並未盡舉證責任，亦不能證
        明贈與人確有贈與行為，查被告前有同一案件經財政部
        以91年1月23日台財稅字第0000000000號訴願決定論述
        在案。及由被告依上開財政部訴願決定撤銷意旨，於91
        年6月30日以中區國稅法字第0910033364號函作成重核
        復查決定，隨即於91年7月間就遺產不足清償系爭贈與
        稅及未逾核課期之部分向受贈人林盈池等人發單分別補
        徵84年度贈與稅2,536,667元（林盈池443,482元，林儷
        勳682,890元，林賴良646,000元，林莊玉榮及林連興等
        3人1,036,198元）。並經渠等受贈人於91年9月16日繳
        納完畢，此亦為本件財政部訴願決定所認定，則被告所
        屬臺中市民權稽徵所於93年10月29日函送93年7月22日
        中區國稅法二字第0930036856號重核復查決定書時，再
        就贈與稅尚未徵起部分81年至84年度分別為122,814元
        、575,127元、5,328,735元、1,848,330元，及行政救
        濟加計利息各為36,736元、154,732元、1,433,648元、
        497,276元對原告等發單補徵等情，惟其應由受贈人繳
        納贈與稅甚明。因之，揆諸上開說明，原訴願決定顯有
        違誤。
      (2)查本件被繼承人生前於80年至85年間將現金轉存入其子
        、孫及媳等6人定期存款帳戶縱然屬實，惟其目的在分
        散利息所得，且其究非贈與人林逢福死亡後始發生贈與
        行為之效力，焉能相提並論？又被繼承人生前之財產在
        其死亡時，繼承人僅有期待權，並無既得權，故對於被
        繼承人之義務，繼承人可不負擔（最高法院22年上字第
        797號判例參照）。從而本件之贈與稅，其權利、義務
        專屬於被繼承人本身。而與原告等因林逢福死亡有繼承
        行為，不可同日而語。
      (3)按司法院釋字第622號解釋：「生前贈與而於死亡時尚
        未課稅者，應以贈與人為義務人。」、「逾越遺產及贈
        與稅法第15條，增加繼承人法律上所未規定之租稅義務
        ，相關決議不再援用」。又依司法院釋字第621號解釋
        ：「罰鍰處分具執行後義務人死亡，仍得強制執行。」
        「行政執行法第15條為特別規定執行標的，限於義務人
        之遺產，不及於繼承人固有財產。」本件被繼承人林逢
        福生前（88年6月24日死亡），其為「節稅」起見，乃
        將其在銀行之存款，以「分散利息所得」之方式，分別
        輾轉存入其子、媳、孫子等帳戶轉入轉回，其自始並無
        將其資金存款無償給予其子、媳、子孫之意思，故其此
        種行為核與遺產及贈與稅法第4條第2項規定之情形不合
        。又被告所屬民權稽徵所認為被繼承人林逢福生前轉存
        其子、媳及子孫等在銀行之存款為贈與縱然屬實，惟依
        遺產及贈與稅法第7條第1項第2款所規定，被繼承人即
        贈與人林逢福遺有台中市○區○○段3小段3-21地號，
        其面積為21平方公尺，土地公告現值僅為1,058,400元
        ，是贈與人雖遺有一筆「道路」用地，而其價值不足以
        清償全部贈與稅款，依財政部86年7月24日台財稅字第8
        61905780號函釋意旨，屬「無財產可供執行者」，應改
        以受贈人為納稅義務人，發單補課贈與稅，方為適法。
        尤其前案與本案為「同一事件」，亦經財政部91年1月2
        3日台財訴字第900023947號訴願決定，及鈞院92年度訴
        字第482號將原處分撤銷，著由被告另為處分。被告依
        上開財政部訴願決定撤銷意旨重為復查結果，准就不足
        清償贈與稅部分，改以受贈人林盈池等為納稅義務人發
        單補徵，並經受贈人繳清贈與稅在案，而被告何以仍對
        於原告等違法發單補徵？並另函請地政機關分別將原告
        林幸蓉所有新竹市○○段424及437地號兩筆土地，及原
        告施林鳳所有座落台中市○區○○段二小段000-0000地
        號、同段三小段0000-0000地號等土地，與台中市○區
        ○○里○○○街71巷5號房屋等禁止處分登記，自有欠
        當，況查揆諸前揭司法院釋字第622號解釋，贈與稅，
        應以贈與人為義務人，而不得增加繼承人法律上所未規
        定之租稅義務，方稱允洽。則原處分顯已違憲。
      (4)查稅捐稽徵法關於申請復查，以繳納一定比例之稅款或
        提供相當擔保為條件之規定，使未能繳納或提供相當擔
        保之人，喪失行政救濟之機會，係對人民訴願及訴訟權
        所為不必要之限制，且同法因而規定，申請復查者，須
        於行政救濟程序確定後始予強制執行，對於未經行政救
        濟程序者，亦有欠公平，與憲法第7條、第16條、第19
        條之意旨有所不符，均自解釋公布日起，至遲於屆滿前
        2年時失其效力（參閱司法院釋字第224號解釋）。本件
        原訴願決定五欄記載，末查原告等於93年11月9日未繳
        納半數稅款而提起訴願，被告乃依稅捐稽徵法第39條規
        定，分別於94年4月1日及同年月20日移送法務部行政執
        行署臺中行政執行處執行，並通知新竹市及臺中市中山
        地政事務所禁止原告等新竹千甲段及臺中等地財產移轉
        或設定他項權利登記，嗣後雖經財政部94年12月21日台
        財執訴字第09400405660號訴願決定撤銷重核復查決定
        ，被告業已通知該執行處訴願撤銷重核復查期間停止執
        行在案之語，惟查被告遽以原告等未繳納半數稅款，即
        將原告等之上開「固有財產」函請法務部行政執行署台
        中行政執行處執行原告等之上開財產，擅自函請地政機
        關禁止處分登記原告等之固有財產，亦有違憲甚明。
      (5)被告之代理人於96年3月29日上午9時10分在鈞院12法庭
        對於原告代理人及甲○○當庭指稱被告所屬民權稽徵所
        未有林逢福之申請復查之本，乃不能證明林逢福其是否
        由林逢福本人或依其意思委託他人代為該撤回申請書之
        真意無法證明等情，鈞院審判長曉喻其表示意見時，其
        亦當庭自認：林逢福依傳真影本申請撤回復查，我們也
        認為這樣子算是尚未撤回復查，所以，雙方一直到現在
        尚未確定云云。由此觀之，本案既因林逢福不服此課徵
        ，而申請復查，且迄今多年仍卻未確定，被告所屬民權
        稽徵所對於林逢福及其未拋棄繼承之繼承人（即原告等
        及甲○○），發單補徵，其顯不合法及無理由，又其另
        發函對新竹及台中地政機關將原告林幸蓉及施林鳳之「
        固有財產」，分別禁止處分登記，致使原告等損失慘重
        ，被告已涉及刑事上「違法徵收」之嫌。依民事訴訟法
        第279條之規定，原告對此部分無庸舉證。
      2.甲○○主張之理由：被告無法提供被繼承人林逢福撤銷
        復查之原本，無法證明林逢福係心甘情願無償贈與給受
        贈人。被告本稅未確定，如何向受贈人及繼承人課稅？
        林逢福於87年11月21日申請復查，表示對贈與稅和罰鍰
        有所疑問，因此被告必需提出撤回復查的正本，才能證
        明贈與稅抵經確定，若贈與稅已經確定，也是由被繼承
        人和受贈人繳納稅金。
    (二)被告部分：
      1.按「凡經常居住中華民國境內之中華民國國民，就其在
        中華民國境內或境外之財產為贈與者，應依本法規定，
        課徵贈與稅。」、「本法稱贈與，指財產所有人以自己
        之財產無償給予他人，經他人允受而生效力之行為。」
        及「贈與稅之納稅義務人為贈與人。但贈與人有左列情
        形之一者，以受贈人為納稅義務人：一、行蹤不明者。
        二、逾本法規定繳納期限尚未繳納，且在中華民國境內
        無財產可供執行者。」分別為遺產及贈與稅法第3條第1
        項、第4條第2項及第7條第1項所明定。次按「繼承人自
        繼承開始時，除本法另有規定外，承受被繼承人財產上
        之一切權利、義務。但權利、義務專屬於被繼承人本身
        者，不在此限。」及「繼承人得拋棄其繼承權。前項拋
        棄，應於知悉其得繼承之時起2個月內以書面向法院為
        之。並以書面通知因其拋棄而應為繼承之人。但不能通
        知者，不在此限。」民法第1148條及第1174條復分別定
        有明文。又「納稅義務人以現金轉存其親屬名下，如經
        查明確屬無償贈與，應依遺產及贈與稅法第4條規定核
        課贈與稅。」及「遺產及贈與稅法第7條第1項，所稱『
        無財產可供執行者』，並不以全無財產為限，其符合強
        制執行法第27條規定之『無財產可供執行者』均屬之，
        例如雖有財產，惟依法不得強制執行或無拍賣實益‧‧
        ‧等；又如贈與人有財產可供執行，但不足以清償全部
        贈與稅款者，就不足清償之部分而言，亦屬『無財產可
        供執行』，故贈與人欠繳之贈與稅，於移送法院（現為
        行政執行處）強制執行，並經法院依強制執行法第27條
        『債務人無財產可供強制執行，或雖有財產經強制執行
        後所得之數額仍不足清償債務時‧‧‧應發給憑證，交
        債權人收執‧‧‧。』之規定掣發債權憑證，即有遺產
        及贈與稅法第7條第1項第2款規定之適用。」亦分別經
        財政部84年6月20日台財稅第000000000號及86年7月24
        日台財稅第861905780號函釋在案。
      2.本件原告等之被繼承人林逢福（88年6月24日死亡）於8
        0年至85年間涉及贈與情事，而未依規定申報贈與稅，
        經被告依查得資料核定80年至85年度各該年度應納贈與
        稅分別為80年度145,400元、81年度179,246元、82年度
        575,127元、83年度5,328,735元、84年度4,384,997元
        及85年度3,598,120元，並依遺產及贈與稅法第44條規
        定，按核定應納稅額各裁處1倍罰鍰，分別為80年度145
        ,400元、81年度179,200元、82年度575,100元、83年度
        5,328,700元、84年度4,384,900元及85年度3,598,100
        元（計至百元止）。林逢福不服，申請復查，嗣林逢福
        於88年6月24日死亡，被告依鈞院92年度訴字第482號判
        決意旨，以93年7月22日中區國稅法二字第0930036856
        號重核復查決定略以，查林逢福於80至85年間將現金轉
        存入其子、孫及媳等6人定期存款帳戶，有臺中市第
        三、第六及第九信用合作社相關傳票及轉存資料可稽，
        原查核定被繼承人林逢福80至85年度贈與稅並無不合。
        又被繼承人林逢福未敘明復查理由申請復查，經被告多
        次函請依限敘明復查理由，並提示相關證明文件供核，
        惟未提示，致本件無從審酌，自難認其復查之申請有理
        由，仍維持原核定。原告等不服，訴經財政部94年12月
        21日台財訴字第09400405660號訴願決定略以：本件既
        經鈞院92年11月5日92年度訴字第482號判決，略以關於
        林逢福之贈與稅及罰鍰事件，林逢福對此核課不服而申
        請復查，難認有經其撤回申請復查，並回復至被繼承人
        林逢福對系爭贈與稅及罰鍰之申請復查程序，則：(1)贈
        與人林逢福申請復查未敘明理由，且於復查程序中死亡
        （即88年6月24日歿），被告除應通知其繼承人承受復
        查程序外，亦應再函請承受復查之繼承人依限敘明復查
        理由，並提示相關證明文件供核後，再就復查理由予以
        實體論駁，始為妥適，被告逕以被繼承人林逢福未敘明
        復查理由申請復查，且於被繼承人林逢福死亡前（分別
        為88年3月12日、4月12日、5月17日）函請其依限敘明
        復查理由，迄未提示，致無從審酌為由，駁回復查之申
        請，顯有未妥。(2)鈞院92年度訴字第482號判決，業已
        指明本件回復至被繼承人林逢福對贈與稅及罰鍰之申請
        復查程序，然被告93年7月22日中區國稅法二字第09300
        36856號復查決定，仍以被繼承人林逢福88年6月8日撤
        回罰鍰復查申請，有撤回罰鍰復查申請書正本可稽，認
        定罰鍰於被繼承人死亡前已確定，顯有未參據司法院釋
        字第368號解釋意旨辦理之情形。(3)又參照前司法行政
        部46刑（五）字第3237號函意旨：「自然人為違章主體
        時，如其人死亡，未便就其繼承人予以處罰」，則系爭
        罰鍰處分得否援引上揭函釋意旨辦理，尚有重行審酌餘
        地，將原處分（復查決定）撤銷，著由被告酌明後另為
        處分。
      3.案經被告重核復查決定略以，查林逢福於80至85年間將
        現金轉存入其子、孫及媳等6人定期存款帳戶，有臺中
        市第三、第六及第九信用合作社相關傳票及轉存資料可
        稽，被告核定林逢福80至85年度贈與稅，並無不合。次
        查系爭現金轉存受贈人名下，迄贈與人死亡止均未轉回
        ，且經被告就其遺產不足清償贈與稅及未逾核課期間之
        部分改向受贈人林盈池等人發單補徵之贈與稅，業經受
        贈人等於91年9月16日繳納完畢，足認受贈人允受之意
        ，況且原告等繼承人亦未申報被繼承人林逢福有現金遺
        產，是主張系爭現金非屬無償贈與，核無足採，原核定
        林逢福80至85年度贈與總額，並無不合。另罰鍰部分，
        查林逢福於88年6月24日死亡，依財政部72年12月31日
        台財稅第39235號函釋意旨，予以註銷80至85年度罰鍰
        各計145,400元、179,200元、575,100元、5,328,700元
        、4,384,900元及3,598,100元，其餘（贈與稅部分）復
        查駁回。原告不服提起訴願，案經財政部訴願決定維持
        本件重核復查決定。
      4.原告訴訟意旨略謂：原告主張被繼承人雖將現金存入子
        、孫及媳婦等人存款帳戶，惟該行為並非贈與，僅是分
        散利息所得，且來不及轉回而已，不能據此核定贈與稅
        。又本件經財政部91年1月23日台財訴第0000000000號
        訴願決定撤銷原處分，經被告91年6月30日中區國稅法
        字第0910033364號重核復查決定，准予就不足清償贈與
        稅部分改以受贈人為納稅義務人發單補徵，受贈人並已
        繳納在案，是被告再對尚未徵起之贈與稅，向原告發單
        補徵顯然不合，原告訴稱該等贈與稅亦應由受贈人繳納
        ，此外原告主張其部分財產，經被告通知地政機關為限
        制移轉或設定其他權利之登記，該部分應予撤銷云云。
      5.按「動產所有權之歸屬，原以占有為要件，此項存款既
        係被繼承人之名義存入，其物權為存款人所有，在未提
        領以前，不能指為他人所有，否則權利義務之主體無從
        確定，物權陷於紊亂，被繼承人以其自己名義開立存戶
        ，將款存入銀行、郵局及公司，其存款自屬被繼承人所
        有。」改制前行政法院（現已改制為最高行政法院）62
        年判字第127號著有判例可稽，是被繼承人林逢福生前
        於80至85年間，陸續將其所有之現金轉存入其子、孫及
        媳等6人定期存款帳戶，依該判例意旨，該等存款所有
        權已歸於受贈人所有，被繼承人將資金移轉予原告，當
        然涉及贈與情事。次查被繼承人林逢福生前移轉現金轉
        存入其子、孫及媳等6人定期存款帳戶，截至被告查獲
        前，均未轉回為被繼承人所有，且經被告向受贈人林盈
        池等人發單分別補徵84年度贈與稅2,536,667元（林盈
        池443,482元、林儷勳682, 890元、林賴良玉646,000元
        、林志鵬764,295元）及85年度贈與稅3,598,120元（林
        盈池100,943元、林志鵬388,583元、林賴良玉、林莊玉
        榮及林連興3人各1,036,198元），亦經渠等受贈人於91
        年9月16日繳納完畢，由此亦可見該等受贈人對於贈與
        事實並無爭執。又「遺產及贈與稅法第7條第1項之立法
        意旨，係為確保稅捐債權之徵起，依該條項第2款規定
        以受贈人為納稅義務人時，原對贈與人開徵之稅款僅係
        暫不執行，俟對受贈人徵起後始確定免予執行，‧‧‧
        」為財政部90年12月14日台財稅字第0900457044號函所
        明釋，是依遺產及贈與稅法第7條第1項第2款規定，以
        受贈人為納稅義務人時，贈與人之租稅債務並未消滅或
        減少，贈與人與受贈人之租稅債務併存，本件贈與人雖
        於88年6月24日死亡，惟其租稅債務仍應由其未為拋棄
        繼承之繼承人負清償之責，原告等既為繼承人，被告對
        之發單補稅於法並無不合，至於原告主張其財產不應予
        以施行保全措施，為限制移轉或設定其他權利之登記，
        該部分原告已向鈞院起訴審理中（案號：95年度訴字第
        610號），是原告主張，尚無新事證可稽，所訴之詞殊
        無可採。
    理  由
一、本件原告等分別提起之本院95年度訴字第720號、第746號二
    件訴訟，係基於同一事實上及法律上原因，爰依行政訴訟法
    第127條之規定命合併辯論及合併裁判先予敘明。
二、按「凡經常居住中華民國境內之中華民國國民，就其在中華
    民國境內或境外之財產為贈與者，應依本法規定，課徵贈與
    稅。」、「本法稱贈與，指財產所有人以自己之財產無償給
    予他人，經他人允受而生效力之行為。」、「贈與稅之納稅
    義務人為贈與人。但贈與人有左列情形之一者，以受贈人為
    納稅義務人：一、行蹤不明者。二、逾本法規定繳納期限尚
    未繳納，且在中華民國境內無財產可供執行者。」分別為遺
    產及贈與稅法第3條第1項、第4條第2項及第7條第1項所明定
    。又「繼承人自繼承開始時，除本法另有規定外，承受被繼
    承人財產上之一切權利、義務。但權利、義務專屬於被繼承
    人本身者，不在此限。」、「繼承人得拋棄其繼承權。前項
    拋棄，應於知悉其得繼承之時起2個月內以書面向法院為之
    。並以書面通知因其拋棄而應為繼承之人。但不能通知者，
    不在此限。」民法第1148條及第1174條亦分別定有明文。再
    「納稅義務人以現金轉存其親屬名下，如經查明確屬無償贈
    與，應依遺產及贈與稅法第4條規定核課贈與稅。」、「遺
    產及贈與稅法第7條第1項，所稱『無財產可供執行者』，並
    不以全無財產為限，其符合強制執行法第27條規定之『無財
    產可供執行者』均屬之，例如雖有財產，惟依法不得強制執
    行或無拍賣實益‧‧‧等；又如贈與人有財產可供執行，但
    不足以清償全部贈與稅款者，就不足清償之部分而言，亦屬
    『無財產可供執行』，故贈與人欠繳之贈與稅，於移送法院
    （現為行政執行處）強制執行，並經法院依強制執行法第27
    條『債務人無財產可供強制執行，或雖有財產經強制執行後
    所得之數額仍不足清償債務時‧‧‧應發給憑證，交債權人
    收執‧‧‧。』之規定掣發債權憑證，即有遺產及贈與稅法
    第7條第1項第2款規定之適用。」復經財政部84年6月20日台
    財稅第000000000號、86年7月24日台財稅第861905780號函
    釋在案。
三、本件原告等之被繼承人林逢福（88年6月24日死亡）於80年
    至85年間涉及贈與情事，而未依規定申報贈與稅，案經被告
    依查得資料核定80年至85年度各該年度應納贈與稅分別為80
    年度145,400元、81年度179,246元、82年度575,127元、83
    年度5,328,735元、84年度4,384,997元及85年度3,598,120
    元，並依遺產及贈與稅法第44條規定，按核定應納稅額各加
    處1倍之罰鍰，分別為80年度145,400元、81年度179,200元
    、82年度575,100元、83年度5,328,700元、84年度4,384,90
    0元及85年度3,598,100元（計至百元止）。林逢福不服，申
    請復查，嗣林逢福於88年6月24日死亡，被告依本院92年度
    訴字第482號判決意旨，以93年7月22日中區國稅法二字第09
    30036856號重核復查決定以，林逢福於80至85年間將現金轉
    存入其子、孫及媳等6人定期存款帳戶，有臺中市第三、第
    六及第九信用合作社相關傳票及轉存資料可稽，原查核定被
    繼承人林逢福80至85年度贈與稅並無不合。又被繼承人林逢
    福未敘明復查理由申請復查，經被告多次函請其依限敘明復
    查理由，並提示相關證明文件供核，惟迄未提示，致本件無
    從審酌，自難認其復查之申請有理由等由，仍維持原核定。
    原告等不服，訴經財政部94年12月21日台財訴字第09400405
    660號訴願決定略以：本件既經台中高等行政法院92年11月5
    日92年度訴字第482號判決，以關於林逢福之贈與稅及罰鍰
    事件，林逢福對此核課不服而申請復查，難認有經其撤回申
    請復查，並回復至被繼承人林逢福對系爭贈與稅及罰鍰之申
    請復查程序，則：(一)贈與人林逢福申請復查未敘明理由，且
    於復查程序中死亡（即88年6月24日歿），被告除應通知林
    逢福之繼承人承受復查程序外，亦應再函請承受復查之繼承
    人依限敘明復查理由，並提示相關證明文件供核後，再就復
    查理由予以實體論駁，始為妥適，然被告逕以被繼承人林逢
    福未敘明復查理由申請復查，且於被繼承人林逢福死亡前（
    分別為88年3月12日、4月12日、5月17日）函請其依限敘明
    復查理由，迄未提示，致無從審酌為由，駁回復查之申請，
    顯有未妥。(二)上揭台中高等行政法院92年度訴字第482號判
    決，業已指明本件回復至被繼承人林逢福對贈與稅及罰鍰之
    申請復查程序，然被告93年7月22日中區國稅法二字第09300
    36856號復查決定仍以被繼承人林逢福88年6月8日撤回罰鍰
    復查申請，有撤回罰鍰復查申請書正本可稽，認定罰鍰於被
    繼承人死亡前已確定，顯有未參據司法院釋字第368號解釋
    意旨辦理之情形。(三)又參照前司法行政部46刑（五）字第32
    37號函意旨：「自然人為違章主體時，如其人死亡，未便就
    其繼承人予以處罰」，則系爭罰鍰處分得否援引上揭函釋意
    旨辦理，尚有重行審酌之餘地等由，將原處分（復查決定）
    撤銷，著由被告酌明後另為處分。案經被告重核復查決定略
    以，查林逢福於80至85年間將現金轉存入其子、孫及媳等6
    人定期存款帳戶，有臺中市第三、第六及第九信用合作社相
    關傳票及轉存資料可稽，被告核定林逢福80至85年度贈與稅
    ，並無不合。次查系爭現金轉存受贈人名下，迄贈與人死亡
    止均未轉回，且經被告就其遺產不足清償贈與稅及未逾核課
    期間之部分改向受贈人林盈池等人發單補徵之贈與稅，業經
    受贈人等於91年9月16日繳納完畢，足認受贈人允受之意，
    況且原告等繼承人亦未申報被繼承人林逢福有現金遺產，是
    主張系爭現金非屬無償贈與，核無足採，原核定林逢福80至
    85年度贈與總額，並無不合。另罰鍰部分，查林逢福於88年
    6月24日死亡，依財政部72年12月31日台財稅第39235號函釋
    意旨，未便就其繼承人予以處罰等由，註銷80至85年度罰鍰
    各計145,400元、179,200元、575,100元、5,328,700元、4,
    384,900元及3,598,100元，其餘（贈與稅部分）復查駁回。
    揆諸前揭規定及財政部函釋意旨，原處分（重核復查決定）
    並無違誤。
四、原告起訴主張：被告對於原告等之被繼承人即贈與人林逢福
    於80年至85年將現金存入其子、孫及媳等6人定存帳戶，核
    課贈與稅，惟其如何認定林逢福具有無償贈與之意思，以迄
    贈與人於88年6月24日死亡，因其病情嚴重，意識不清，乃
    不及轉回而已，被告並未盡舉證責任，亦不能證明贈與人確
    有贈與行為，被告前有同一案件經財政部以91年1月23日台
    財稅字第0000000000號訴願決定論述在案。被告依上開財政
    部訴願決定撤銷意旨，於91年6月30日以中區國稅法字第091
    0033364號函作成重核復查決定，隨即於91年7月間就遺產不
    足清償系爭贈與稅及未逾核課期之部分向受贈人林盈池等人
    發單分別補徵84年度贈與稅2,536,667元（林盈池443,482元
    ，林儷勳682,890元，林賴良646,000元，林莊玉榮及林連興
    等3人1,036,198元）。並經渠等受贈人於91年9月16日繳納
    完畢，則被告所屬臺中市民權稽徵所於93年10月29日函送93
    年7月22日中區國稅法二字第0930036856號重核復查決定書
    時，再就贈與稅尚未徵起部分81年至84年度分別為122,814
    元、575,127元、5,328,735元、1,848,330元，及行政救濟
    加計利息各為36,736元、154,732元、1,433,648元、497,27
    6元對原告等發單補徵，惟其應由受贈人繳納贈與稅甚明。
    本件被繼承人生前於80年至85年間將現金轉存入其子、孫
    及媳等6人定期存款帳戶縱然屬實，惟其目的在分散利息所
    得，且其究非贈與人林逢福死亡後始發生贈與行為之效力，
    焉能相提並論？又被繼承人生前之財產在其死亡時，繼承人
    僅有期待權，並無既得權，故對於被繼承人之義務，繼承人
    可不負擔（最高法院22年上字第797號判例參照），從而本
    件之贈與稅，其權利、義務專屬於被繼承人本身，而與原告
    等因林逢福死亡有繼承行為，不可同日而語。且被告無法提
    供被繼承人林逢福撤銷復查之原本，無法證明林逢福係心甘
    情願無償贈與給受贈人。被告本稅未確定，如何向受贈人及
    繼承人課稅？林逢福於87年11月21日申請復查，表示對贈與
    稅和罰鍰有所疑問，因此被告必需提出撤回復查的正本，才
    能證明贈與稅抵經確定，若贈與稅已經確定，也是由被繼承
    人和受贈人繳納稅金云云，然查：
    (一)本件被繼承人林逢福於80至85年間將現金轉存入其子、孫
      及媳等6人定期存款帳戶，有臺中市第三、第六及第九信
      用合作社相關傳票及轉存資料可稽，又系爭現金轉存受贈
      人名下迄被繼承人死亡止均未轉回，且經被告就其遺產不
      足清償贈與稅及未逾核課期間之部分改向受贈人林盈池等
      人發單補徵之贈與稅，業經受贈人等於91年9月16日繳納
      完畢，足認受贈人等均有允受之意，是被告依首揭規定，
      核定被繼承人80至85年度贈與稅，並無違誤。
    (二)被告對林逢福核定系爭贈與稅及罰鍰事件，前經原告等循
      序訴經本院92年11月5日92年度訴字第482號判決略以，林
      逢福對此核課不服而申請復查，難認有經其撤回申請復查
      為由，責由被告回復至被繼承人林逢福對系爭贈與稅及罰
      鍰之申請復查程序，並經被告依上開判決意旨作成93年7
      月22日中區國稅法二字第0930036856號重核復查決定有案
      。本件原告等復對被繼承人林逢福88年6月8日、同年月11
      日撤回復查申請是否為原本，再事爭執，已無影響而無實
      益。
    (三)再「遺產及贈與稅法第7條第1項之立法意旨，係為確保稅
      捐債權之徵起，依該條項第2款規定以受贈人為納稅義務
      人時，原對贈與人開徵之稅款僅係暫不執行，俟對受贈人
      徵起後始確定免予執行，‧‧‧」為財政部90年12月14日
      台財稅字第0900457044號函釋有案，是依遺產及贈與稅法
      第7條第1項第2款規定，以受贈人為納稅義務人時，贈與
      人之租稅債務並未消滅或減少，贈與人與受贈人之租稅債
      務併存，本件贈與人雖於88年6月24日死亡，惟其租稅債
      務仍應由其未為拋棄繼承之繼承人負清償之責，原告等既
      為繼承人，被告對之發單補稅，尚非無據。
    (四)又被告以林逢福於88年6月24日死亡時，尚遺有坐落在臺
      中市○區○○段3小段3之21地號土地（面積：21平方公尺
      、土地公告現值：1,058,400元），縱使該土地地目為「
      道」，惟尚未徵收，仍屬贈與人所有，並非在中華民國境
      內已無遺產可供執行，乃否准原告等改以受贈人為納稅義
      務人之所請；惟依首揭財政部86年7月24日台財稅第86190
      5780號函釋意旨，贈與人有財產可供執行，但不足以清償
      全部贈與稅款者，就不足清償之部分而言，亦屬「無財產
      可供執行者」，如經查贈與人確已「無其他財產可供執行
      」，即有遺產及贈與稅法第7條第1項第2款規定之適用，
      以受贈人為納稅義務人課徵贈與稅。本件贈與人所遺財產
      是否足以清償全部贈與稅款，屬「無財產可供執行者」，
      應由被告酌明後另為適法之處分，前經財政部以91年1月2
      3日台財訴字第0000000000號訴願決定詳述在案。經查被
      告依上開財政部訴願決定撤銷意旨，於91年6月3日以中區
      國稅法字第0910033364號函作成重核復查決定，隨即於91
      年7月間就遺產不足清償系爭贈與稅及未逾核課期間之部
      分向受贈人林盈池等人發單分別補徵84年度贈與稅2,536,
      667元（林盈池443,482元、林儷勳682,890元、林賴良玉6
      46,000元、林志鵬764,295元）及85年度贈與稅3,598,120
       元（林盈池100,943元、林志鵬388,583元、林賴良玉、
      林莊玉榮及林連興3人各1,036,198元），並經該受贈人於
      91年9月16日繳納完畢。又80及81年度贈與稅部分，經被
      告所屬民權稽徵所移送法務部行政執行署臺中行政執行處
      執行已徵起145,400元及56,432元，另該稽徵所於93年10
      月29日函送93年7月22日中區國稅法二字000 0000000號重
      核復查決定書時，再就贈與稅尚未徵起部分81至84年度分
      別為122,814元、575,127元、5,328,735元、1,848,330元
      ，及行政救濟加計利息各為36,736元、154,732元、1,433
      ,648元、497,276元對原告等發單補徵，揆諸首揭規定及
      財政部函釋意旨，並無違誤。至於原告主張其財產不應予
      以施行保全措施，為限制移轉或設定其他權利之登記，該
      部分原告已向本院提起訴訟（案號：95年度訴字第610號
      ），並經本院駁回在案，是原告此部分主張，亦無可採。
    (五)至本件否適用司法院釋字第622號解釋，改以贈與人為贈
      與稅之納稅義務人？按司法院釋字第622號解釋文：「憲
      法第19條規定所揭示之租稅法律主義，係指人民應依法律
      所定之納稅主體、稅目、稅率、納稅方法及納稅期間等項
      而負納稅之義務，迭經本院解釋在案。中華民國62年2月6
      日公布施行之遺產及贈與稅法第15條第1項規定，被繼承
      人死亡前3年內贈與具有該項規定身分者之財產，應視為
      被繼承人之遺產而併入其遺產總額課徵遺產稅，並未規定
      以繼承人為納稅義務人，對其課徵贈與稅。最高行政法院
      92年9月18日庭長法官聯席會議決議關於被繼承人死亡前
      所為贈與，如至繼承發生日止，稽徵機關尚未發單課徵贈
      與稅者，應以繼承人為納稅義務人，發單課徵贈與稅部分
      ，逾越上開遺產及贈與稅法第15條之規定，增加繼承人法
      律上所未規定之租稅義務，與憲法第19條及第15條規定之
      意旨不符，自本解釋公布之日起，應不予援用。」核其意
      旨為，生前贈與而於死亡時尚未課稅者，應以贈與人為義
      務人。而本件贈與稅之核課係發生在被繼承人林逢福生前
      ，雖林逢福及其繼承人提起行政救濟，惟其稅捐債務已發
      生，並不適用司法院釋字第622號解釋以贈與人為義務人
      之規定。林逢福死亡，原告未拋棄繼承，自應繼承其遺產
      及債務，被告以原告繼承遺產範圍內以原告為納稅義務人
      核課贈與稅，另不足清償贈與稅部分改以受贈人為納稅義
      務人核課贈與稅，亦無違誤。
五、綜上所訴，原告上開主張，均非可採，被告所為之重核復查
    決定，核無違誤，訴願決定予以維持，亦無不合，原告仍執
    前詞訴請撤銷，為無理由，應予駁回，至兩造其餘之主張與
    舉證，與本判決之結果無影響，爰不逐一論列，併此敘明。
據上論結，本件原告之訴為無理由，依行政訴訟法第195條第1項
後段、第98條第3項前段、第104條、民事訴訟法第85條第1項前
段，判決如主文。
中　　華　　民　　國　　96　　年　　4　　月　　12 　　日
                  第三庭審判長法  官　王　茂　修
                              法  官　林  金  本
                              法  官　莊　金　昌
以上正本證明與原本無異。
如不服本判決，應於判決送達後20日內向本院提出上訴書狀，其
未表明上訴理由者，應於提起上訴後20日內向本院提出上訴理由
書（須依對造人數附具繕本）；如於本判決宣示或公告後送達前
提起上訴者，應於判決送達後20日內補提上訴理由書（須附繕本
）。未表明上訴理由者，逕以裁定駁回。
提起上訴應預繳送達用雙掛號郵票390元（34元及5元郵票各10份
)。
中　　華　　民　　國　　96　　年  　4　　月　　14     日
　　　　　　　　　　　　　　　書記官　凌  雲  霄
